【裁判字號】    99,交聲,3249
【裁判日期】    991029
【裁判案由】    交管條例聲異
【裁判全文】
臺灣板橋地方法院交通事件裁定        99年度交聲字第3249號
原處分機關  臺北市交通事件裁決所
異  議  人
即受處分人  甲  ○
上列異議人即受處分人因違反道路交通管理處罰條例案件，對於
臺北市交通事件裁決所民國99年10月5 日北市裁罰字第裁22－AE
Y123413 號違反道路交通管理事件裁決書所為之處分（原舉發通
知單案號：臺北市政府警察局北市警交字第AEY123413 號）聲明
異議，本院裁決如下：
    主    文
原處分關於罰鍰新臺幣肆萬伍仟元部分撤銷。
上開撤銷部分，甲○不罰。
其餘異議駁回。
    理    由
一、原處分意旨略以：異議人即受處分人甲○於民國98年8 月8
    日7 時40分許，騎乘車牌號碼193-CWN 號重型機車，行經臺
    北市市○路○○○路口時，經臺北市政府警察局信義分局三
    張黎派出所員警當場攔檢測試其呼氣酒精濃度超過標準值達
    每公升0.56毫克，遂以異議人「酒後駕車0.56mg∕L ）」為
    由，依違反道路交通管理處罰條例第35條第1 項第1 款規定
    掣單舉發，嗣經原處分機關於99年10月5 日依道路交通管理
    處罰條例第35條第1 項第1 款、第24條第1 項第2 款（裁決
    書漏列第1 項第2 款）及違反道路交通管理事件統一裁罰基
    準及處理細則第41、43、44、67條規定，以北市裁罰字第裁
    22－AEY123413 號違反道路交通管理事件裁決書認定受處分
    人「汽車駕駛人酒精濃度超過規定標準（0.55以上）」而裁
    處罰鍰新臺幣（下同）45,000元，並施以道路交通安全講習
    （講習日期由辦理講習機關另行通知）。
二、異議意旨略以：伊於98年8 月8 日，因酒後駕車被依公共危
    險罪起訴，該案業經臺灣臺北地方法院檢察署檢察官為緩起
    訴處分，基於一罪不二罰，所以聲請義務勞動48小時，替代
    罰單的罰金，爰依法聲明異議，請求撤銷原處分機關關於罰
    鍰部分之裁罰等語。
三、按汽車駕駛人，有道路交通管理處罰條第35條第1 項情形者
    ，應接受道路交通安全講習；汽車駕駛人，駕駛汽車經測試
    檢定酒精濃度超過規定標準者，處新臺幣15,000元以上60,0
    00元以下罰鍰，並當場移置保管該汽車及吊扣其駕駛執照1
    年，因而肇事致人受傷者，並吊扣其駕駛執照2 年，致人重
    傷或死亡者，吊銷其駕駛執照，並不得再考領；汽車駕駛人
    違反本條例規定，應受吊扣駕駛執照處分，道路交通管理處
    罰條例第24條第1 項第2 款、第35條第1 項第1 款分別定有
    明文。又依道路交通管理處罰條例第92條第1 項所授權訂定
    之道路交通安全規則第114 條第2 款之規定：「汽車駕駛人
    飲用酒類或其他類似物後其吐氣所含酒精濃度超過每公升0.
    25毫克或血液中酒精濃度超過百分之0.05以上者，不得駕車
    」，故駕駛汽車經測試檢定超過上開酒精濃度者，即屬超過
    酒精濃度規定標準，依首揭法律規定，當應予以處罰。而所
    謂「汽車」，係指在道路上不依軌道或電力架線而以原動機
    行駛之車輛（包括機器腳踏車），道路交通安全規則第2 條
    第1 項第1 款亦有明文規定。故騎乘機車若有上開之違規行
    為，亦有前揭處罰規定之適用。
四、經查：
  (一)異議人於前開時、地，酒醉騎乘上開重型機車，經臺北市政
    府警察局信義分局三張黎派出所員警當場攔檢測試其呼氣酒
    精濃度超過標準值達每公升0.56毫克，遂以異議人有違反道
    路交通管理處罰條例第35條第1 項第1 款規定之行為制單舉
    發（北市警交字第AEY123413 號舉發違反道路交通管理事件
    通知單）之事實，此為異議人所不爭執之事實，並有本件舉
    發違反道路交通管理事件通知單及裁決書影本各1 紙在卷可
    稽。是異議人於前開時、地，酒後駕車之違規行為，洵堪認
    定屬實。
  (二)按道路交通管理處罰條例所規定之罰則本質上係屬行政罰，
    此由該條例中就交通違規行為所定法律效果包括罰鍰、記點
    、吊扣證照等行政罰觀之甚明（參照行政罰法第1 條、第2
    條將罰鍰、吊扣證照及講習等處分均定為行政罰），是違反
    道路交通管理處罰條例之裁罰事件，自有行政罰法之適用。
    又按於94年2 月5 日公布，95年2 月5 日施行之行政罰法第
    26條規定：「一行為同時觸犯刑事法律及違反行政法上義務
    規定者，依刑事法律處罰之。但其行為應處以其他種類行政
    罰或得沒入之物而未經法院宣告沒收者，亦得裁處之。前項
    行為如經不起訴處分或為無罪、免訴、不受理、不付審理之
    裁判確定者，得依違反行政法上義務規定裁處之。」；又「
    其他種類行政罰」，係指違反行政法上之義務而應受裁罰性
    之不利處分，依行政罰法第2 條規定，包括吊扣證照之處分
    。而探究上開規定之立法目的，一行為同時觸犯刑事法律及
    違反行政法上義務規定時，由於刑罰與行政罰同屬對於不法
    行為之制裁，而刑罰之懲罰作用較強，故依刑事法律處罰即
    足資警惕時，並無一事二罰再處行政罰之必要，且刑事法律
    處罰，由司法機關依法定程序為之，較符合正當法律秩序，
    應予優先適用；惟罰鍰以外之沒入或其他種類行政罰，因兼
    具維護公共秩序之作用，為達行政目的，行政機關得併予裁
    處。是汽車駕駛人經測試檢定酒精濃度超過規定標準之行為
    ，如同時涉犯刑法第185 條之3 之公共危險罪嫌，依上開行
    政罰法第26條第1 項規定，道路交通主管處罰機關除得依該
    條項但書規定處以其他種類行政罰（例如吊扣駕駛執照）外
    ，應由管轄之地方法院檢察署依刑事案件程序處理，嗣後如
    無行政罰法第26條第2 項所規定之經不起訴處分或為無罪、
    免訴、不受理、不付審理之裁判確定等事由，即不得依道路
    交通管理處罰條例第35條第1 項第1 款規定裁處行為人罰鍰
    之行政罰。又觸犯刑事法律之犯罪行為，除得經檢察官之起
    訴，並由法院審理後，為有罪科刑、無罪、免訴、不受理、
    不付審理之裁判外，如檢察官認該行為所涉為死刑、無期徒
    刑或最輕本刑3 年以上有期徒刑以外之罪，於參酌刑法第57
    條所列事項及公共利益之維護，認以緩起訴為適當者，得定
    1 年以上3 年以下之緩起訴期間為緩起訴處分（刑事訴訟法
    第253 條之1 ）。就要件言，緩起訴基本上係認被告有犯罪
    嫌疑，而暫緩起訴，並得課被告予一定之負擔或指示（同法
    第253 條之2 第1 項），此與不起訴處分係因犯罪嫌疑不足
    或其他原因（同法第252 條、第253 條），且不得附條件或
    負擔，顯有不同，可知緩起訴處分是一種刑事處罰。又經檢
    察官為「緩起訴」處分者，於「緩起訴」之猶豫期間內，檢
    察官可對其持續觀察，若認其顯無反省警惕之情或根本欠缺
    反省警惕之能力（即符合刑事訴訟法第253 條之3 第1 項所
    列3 款情形）者，得依職權或依告訴人之聲請，將「緩起訴
    」處分撤銷，並依法追訴，亦即在緩起訴處分之猶豫期間內
    ，刑事訴追程序仍未終局確定，此與不起訴處分確定後，刑
    事訴追程序終結，檢察官原則上不得就同一行為再行起訴之
    法律效果迥異。而上開行政罰法第26條第2 項既未明列「緩
    起訴處分」，本不宜擴張解釋，且緩起訴處分性質上亦與不
    起訴處分不同，自無適用行政罰法第26條第2 項規定之餘地
    。從而，經檢察官為緩起訴處分之行為，如同時違反行政法
    上義務之規定，因已有刑事處罰，此時行政機關若另行依法
    行政裁罰，無異一罪二罰，因此參酌行政罰法第26條之立法
    意旨，違反行政法上義務之行為，若同時亦經檢察官另為緩
    起訴處分時，行政機關應不得就同一行為，再為與刑罰相類
    之罰鍰處分。
  (三)再查異議人同一酒醉駕車之行為，因同時觸犯刑法第185 條
    之3 之公共危險罪，經臺灣臺北地方法院檢察署檢察官於98
    年9 月14日以98年度偵字第20150 號為緩起訴處分，緩起訴
    期間為1 年，並命異議人應於緩起訴處分確定日起6 個月內
    ，向指定之公益團體、地方自治團體或社區提供48小時之義
    務勞務，嗣經臺灣高等法院檢察署檢察長於98年9 月28日以
    98年度上職議字第10383 號認原處分並無不當而駁回確定，
    緩起訴期間自98年9 月28日起至99年9 月27日止，異議人業
    已履行48小時之義務勞務（99年4 月12日已履行完畢），且
    緩起訴期滿未經撤銷等情，乃為異議人所不爭執，並有臺灣
    臺北地方法院檢察署98年度偵字第20150 號緩起訴處分書、
    執行緩起訴處分命令通知書等附卷可稽，及本院依職權調取
    臺灣臺北地方法院檢察署98年度緩字第2935號、98年度緩護
    勞字第446 號等案卷核閱屬實。是以，異議人確有酒醉駕車
    及涉及公共危險罪之行為。從而，受處分人所涉公共危險罪
    嫌因其業已依緩起訴處分提供義務勞務期滿，而未經撤銷等
    事實，均堪認定。
  (四)異議人之酒後駕車行為，確係一行為同時觸犯刑事法律及違
    反行政法上之義務規定，且經檢察官為緩起訴處分確定，並
    由異議人依緩起訴處分命令向指定之公益團體、地方自治團
    體或社區提供48小時之義務勞務給付，雖非刑法所定刑罰之
    種類，然已對異議人之名譽、心理產生相當制約，並影響異
    議人之自由等權利，揆諸前揭規定及說明，上開緩起訴處分
    已產生實質刑罰效果，應實質該當行政罰法第26條第1 項之
    「依刑事法律」之處罰，準此，原處分機關依法自不得再對
    異議人即受處分人裁處罰鍰，是異議人即受處分人此部分之
    異議為有理由。
  (五)另依94年12月28日修正公布，95年7 月1 日施行之道路交通
    管理處罰條例第35條第8 項雖規定：「前項汽車駕駛人，經
    裁判確定處以罰金低於本條例第92條第3 項所定最低罰鍰基
    準規定者，應依本條例裁決繳納不足最低罰鍰之部分」，以
    及違反道路交通管理事件統一裁罰基準及處理細則第2 條所
    定「違反道路交通管理事件統一裁罰基準表」，即「汽車駕
    駛人駕駛機車，飲酒後其吐氣所含酒精成份超過每公升0.55
    毫克以上，應處最低罰鍰45,000元；同時違反刑事法律者，
    經裁判確定處以罰金低於本條例第92條第3 項所定最低罰緩
    基準規定者，應依本條例裁決繳納不足最低罰鍰之部分」等
    相關規定，故倘駕駛人所支付之緩起訴處分金，未達道路交
    通管理處罰條例第92條第3 項所定最低罰鍰基準規定者，仍
    須補繳不足最低罰鍰之部分，始為適法。檢察官為緩起訴處
    分並命捐款者，其捐款解釋上亦屬道路交通管理處罰條例第
    35條第8 項所規定之罰金，監理機關雖不得再為行政裁罰，
    惟若駕駛人所支付之緩起訴處分金，未達道路交通管理處罰
    條例第92條第3 項所定最低罰鍰基準規定者，依該條例第35
    條第8 項之規定，仍須補繳不足最低罰鍰之部分（臺灣高等
    法院暨所屬法院97年法律座談會提案第39號研討結果參照）
    。然本件緩起訴處分係命異議人即受處分人提供義務勞務，
    而非命給付金錢，比較基準有所不同，已無補繳差額問題。
    再者，道路交通管理處罰條例第35條第8 項既僅限於「罰金
    」或相類於「罰金」之處罰，而未擴及於拘束身體自由之「
    勞動服務」，基於法律保留原則，亦無從擴張解釋而認得依
    該條補繳罰金不足最低罰鍰之差額，附此敘明。
  (六)綜上所述，原處分機關依道路交通管理處罰條例第35條第1
    項第1 款、第24條第1 項第2 款規定，施以道安講習之其他
    種類行政罰部分，於法並無不合，然原處分機關裁處受處分
    人罰鍰45,000元行政罰部分，與法有違，異議人就此聲明異
    議，為有理由，應予撤銷此部分，改諭知受處分人不罰。又
    因本件酒後駕車部分為一個違規行為，裁處罰鍰與道安講習
    無從區分，異議人雖對於前開裁處道安講習部分未為不服，
    惟依道路交通管理處罰條例第89條規定：「法院處理交通事
    件，準用刑事訴訟法之規定」，則原處分關於前開裁處罰鍰
    與道安講習部分，應認均為異議聲明之效力所及，本院自得
    併為審酌（臺灣高等法院暨所屬法院98年法律座談會刑事類
    提案第23號討論結果可資參照）。從而，異議人提起本件聲
    明異議，為有理由，應由本院將原處分關於罰鍰部分撤銷，
    自為裁罰如主文第2 項所示，其餘異議駁回，以期適法。
五、據上論斷，應依道路交通管理處罰條例第87條第2 項、道路
    交通事件處理辦法第18條、第19條前段，裁定如主文。
中    華    民    國    99    年    10    月    29    日
                  交通法庭  法  官    連  雅  婷
以上正本證明與原本無異。
如不服本裁定應於送達後五日內向本院提出抗告狀。
                            書記官    郭  晉  良
中    華    民    國    99    年    10    月    29    日

司法院資訊處製作；財團法人民間司法改革基金會備份。
